【裁判字號】    98,聲,2690
【裁判日期】    981030
【裁判案由】    聲明異議
【裁判全文】
臺灣高等法院刑事裁定                  98年度聲字第2690號
異  議  人
即  受刑人  乙○○（JIMMI.
代   理   人  高榮志律師
上列異議人即受刑人因殺人等案件，對於臺灣桃園地方法院檢察
署檢察官執行保護管束之指揮（桃檢堂戊98執更護643字第57648
號函），認為不當而聲明異議，本院裁定如下：
    主  文
異議駁回。
    理  由
一、聲明異議意旨略以：異議人即受刑人乙○○（簡稱受刑人）
    之生父、生母均為台灣人，生母之配偶蓋斯並非受刑人生父
    ，惟因民國89年2月9日國籍法修正前之規定，受刑人未能取
    得中華民國國籍，復因受婚生推定之結果，致原為無國籍人
    之受刑人嗣後取得美國國籍，受刑人之弟陳明栓、陳曉像亦
    有類似情形，惟彼2人業經核准取得我國國籍；又自受刑人4
    歲返台後，從未有於美國或其他國家生活之經驗，不諳外國
    語言，國外亦無任何親友，受刑人自幼即在台灣受教育、成
    長迄今，實際上之生活領域皆在台灣，倘受驅逐出境執行，
    以受刑人之前科紀錄，必遭拒絕入境或無法獲得簽證返台，
    如此實無異於古代之「流刑」，恐將使受刑人與台灣社會永
    久隔離，殊非法務部因受刑人行狀善良、悛悔有據而准予假
    釋，俾受刑人能逐漸適應社會生活之初衷美意；受刑人之生
    父、生母、兄弟均生活於台灣，於台灣亦有固定之住居所，
    於境內執行保護管束應無實際上之困難，而保安處分執行法
    第74之 1條係規定對於外國人保護管束者，「得」以驅逐出
    境代之，自無非予驅逐出境以代保護管束不可之理。是檢察
    官以驅逐出境代替保護管束之執行指揮，固屬於法有據，惟
    疏未就受刑人之成長背景及生活情狀再為考量，實有不當之
    處，爰具狀請求准予受刑人於境內執行保護管束，以免受刑
    人陷入重大且不可恢復之生活困境等語，並提出其生母等之
    戶籍謄本影本等為證。
二、按受刑人或其法定代理人或配偶以檢察官執行之指揮為不當
    者，得向諭知該裁判之法院聲明異議，刑事訴訟法第484 條
    定有明文。所稱「檢察官執行之指揮不當」，應係指檢察官
    有積極執行指揮之違法及其執行方法有不當等情形而言（最
    高法院77年台抗字第741號裁定、95年度台抗字第486號裁定
    參照）。又保安處分係對受處分人將來之危險性所為拘束其
    身體、自由之處置，以達教化與治療之目的，為刑罰之補充
    制度。假釋出獄者，假釋中付保護管束，屬於保安處分之一
    種，其目的在監督受刑人釋放後之行狀與輔導其適應社會生
    活，期能繼續保持善行。依保安處分執行法第64條第 2項之
    規定，法務部得於地方法院檢察署置觀護人，專司由檢察官
    指揮執行之保護管束事務，因此受刑人假釋中之保護管束事
    務，自係由檢察官指揮執行（最高法院95年度台抗字第 441
    號裁定參照）。又按保安處分執行法第74之1條第1項所規定
    對於外國人保護管束者，得以驅逐出境代之，乃規定檢察官
    執行外國人保護管束處分之職權時，究依原判決宣告之保護
    管束處分執行，或以驅逐出境之方式替代執行，係由檢察官
    依具體狀況，衡情指揮執行之方法，最高法院85年度台非字
    第3號判決亦可資參照。
三、經查：(一)本件受刑人為美國籍，因觸犯殺人罪等案件，經本
    院判處有期徒刑19年6 月確定，於民國86年11月11日送監執
    行，並於98年6 月25日經法務部以法矯字第0980023924號核
    准假釋，檢察官乃檢附法務部98年6月25日法矯司字第09809
    06301 號函、臺灣臺北監獄假釋出獄人交付保護管束名冊等
    ，向本院聲請於其假釋中付保護管束，經本院審核後，認檢
    察官之聲請為正當，而裁定受刑人假釋中付保護管束，嗣經
    臺灣桃園地方法院檢察署檢察官以桃檢堂戊98執更護643 字
    第57648號函執行，命依保安處分執行法第74之1條規定驅逐
    出境，或依入出國及移民法第36條規定強制驅逐出國等情，
    有本院98年度聲字第1949號裁定、臺灣臺北監獄98年 7月15
    日北監教字第0981005835號函及北監假證字第980314號假釋
    證明書等影本在卷可按。(二)又出生時父或母為中華民國國民
    者，屬中華民國國籍，國籍法第 2條定有明文。依證人即受
    刑人之母甲○○到庭證稱：「伊懷孕時就和現在的先生蓋斯
    結婚了，伊不知道受刑人生父是何人，受刑人是在臺灣美軍
    醫院生的，受刑人生出後，伊即與蓋斯一起去美國，在美國
    住了四年後回臺灣，回來後就沒有再和蓋斯聯絡，與蓋斯失
    聯約三十一年。受刑人的二個弟弟也不是和蓋斯生的，是伊
    回臺灣後，沒有回美國，又和別人生的，但因為伊的身分還
    是蓋斯的配偶，『賽珍珠基金會』幫忙辦受刑人二個弟弟的
    戶籍，當時因為受刑人有美國國籍，且有居留證，可以在臺
    就學就沒有一起幫受刑人辦戶籍」等語，並有受刑人之出生
    證明書、美國護照影本在卷可參。依上開國籍法規定，顯然
    受刑人得經由申請取得中華民國國籍，但並未積極辦理，並
    非如聲明異狀所述「無法取得中華民國國籍」。(三)按外國人
    於停留或居留期限屆滿前，未申請停留、居留延期者，入出
    國及移民署得強制驅逐出國，入出國及移民法第36條定有明
    文。查受刑人之外僑居留證效期僅至79年11月18日，並未再
    申請延期居留，而受刑人犯本案殺人罪之時間為83年11月30
    日，有內政部入出國及移民署98年10月16日移署移外銘字第
    980148989 號函、臺北市政府警察局外僑居留證申請書、外
    僑居留資料查詢明細內容，及本院88年度上訴字第3853號、
    88年度上更二字第 539號判決書在卷，受刑人於79年間即怠
    於申請延期居留，且並非因犯本案或因本案之羈押及執行而
    受有延礙。故依上開規定，受刑人於79年間未再申請延期居
    留時，即應出境，或得由入出國及移民署強制驅逐出國。
    (四)是受刑人既為美國籍，又無中華民國國籍，其經本院諭知
    假釋中付保護管束後，檢察官斟酌具體情狀，依保安處分執
    行法第74之1條第1項規定，命以驅逐出境之方式替代保護管
    束之執行，經核並無違誤，其執行之指揮亦難謂有不當。受
    刑人上開異議意旨，要係就檢察官依職權裁量之事項任意爭
    執，所為異議，難認為有理由，應予駁回。
據上論斷，依刑事訴訟法第486 條，裁定如主文。
中    華    民    國    98    年    10    月    30    日
                  刑事第十九庭  審判長法  官  鄧振球
                                      法  官  彭政章
                                      法  官  潘翠雪
以上正本證明與原本無異。
如不服本裁定，應於收受送達後五日內向本院提出抗告狀。
                                      書記官  駱國堯
中    華    民    國    98    年    11    月    2     日


司法院資訊處製作；財團法人民間司法改革基金會備份。
